臺灣桃園地方法院民事判決　　　　　　　　　　　　　　九十三年度簡上字第七號
　　上　訴　人　丑○○原名齊.
　　被　上訴人　癸○○即王芳.
　　　　　　　　戊○○
　　　　　　　　丙○○
　　　　　　　　己○○
　　　　　　　　甲○○
　　　　　　　　子○○
　　　　　　　　乙○○
　　　　　　　　丁○○
　　　　　　　　卯○○
　　　　　　　　寅○○
右當事人間請求給付會款事件，上訴人對於中華民國九十二年十月九日本院中壢簡易
庭九十二年度壢簡字第一七五號第一審判決提起上訴，經本院於中華民國九十三年五
月二十五日言詞辯論終結，判決如左：
    主      文
上訴駁回。
第二審訴訟費用由上訴人負擔。
    事      實
甲、上訴人方面：
一、聲明：
（一）原判決不利於上訴人部分廢棄。
（二）右廢棄部分，被上訴人於第一審之訴駁回。
（三）第一、二審訴訟費用由被上訴人負擔。
二、陳述：除與原審判決書所載者相同茲予引用外，補稱：按民間合會慣例係個別會
    員與會首間有直接關係，至於各會員相互間可能為陌生人，並無直接關係，一切
    均由會首負責。本件上訴人與被上訴人間雖因同事關係而互相熟識，但從未有直
    接金錢交付情形，即難謂有債權債務存在，若謂上訴人在該合會中，得標與未得
    標之兩會收支相抵有所剩餘，應由會首向上訴人提出解決。本件訴外人即會首林
    美景於九十年三月向上訴人借款新台幣（下同）二十萬元，原應於當月三十日歸
    還卻迄未實現，迄至同年九月訴外人林美景邀同上訴人參與合會，並承諾俟會期
    結束將借款一併歸還，孰料期中倒閉，上訴人之債權亦復落空，若就該合會而言
    ，上訴人亦為受害人。
三、證據：援用原審之立證方法外，補提出會單及借據各一紙為證。
乙、被上訴人壬○○、庚○○、辛○○、丙○○、甲○○、丁○○、寅○○方面：
    被上訴人未於言詞辯論期日到場，亦未提出書狀作何聲明或陳述。
丙、被上訴人癸○○、戊○○、乙○○、卯○○方面：
    被上訴人未於最後言詞辯論期日到場，據其以前到庭所為之聲明及陳述略以：
（一）聲明：如主文所示。
（二）陳述：除與原審判決書所載者相同茲予引用外，補稱：上訴人既已得標，即應
      依照民法第七百零九條之九第一項規定與會首即訴外人林美景共同負責。
（三）證據：援用原審之立證方法。
丁、被上訴人子○○方面：
    被上訴人未於最後言詞辯論期日到場，據其以前到庭所為聲明及陳述略以：
（一）聲明：如主文所示。
（二）陳述：除與原審判決書所載者相同茲予引用外，補稱：上訴人所稱民間合會慣
      例係個別會員與會首間之直接關係，會員相互間並無直接關係，此為民法修正
      前之見解，惟民法債編修正後業已釐定民間合會之法律關係，會首如因破產、
      逃匿或有其他事由致合會不能繼續進行時，會首與已得標之會員應給付之各期
      會款，應於每屆標會期日平均交付於未得標之會員，上訴人如欲主張抵銷，亦
      應向訴外人即會首林美景為之，而非向被上訴人主張抵銷，上訴人之上訴顯無
      理由。
（三）證據：援用原審之立證方法。
戊、被上訴人己○○方面：
（一）聲明：如主文所示。
（二）陳述：除與原審判決書所載者相同茲予引用外，補稱：上訴人既已得標，即應
      依照民法第七百零九條之九第一項規定與會首即訴外人林美景共同負責。
（三）證據：援用原審之立證方法。
    理      由
一、本件被上訴人壬○○、庚○○、辛○○、丙○○、甲○○、丁○○、寅○○，未
    於言詞辯論期日到場；被上訴人癸○○、戊○○、子○○、乙○○、卯○○未於
    最後言詞辯論期日到場，核無民事訴訟法第三百八十六條所列各款之情形，爰准
    上訴人之聲請，由其一造辯論而為判決。
二、被上訴人起訴主張：兩造均曾為或現為桃園縣中壢市新明國小之同事、老師，訴
    外人林美景於九十二年九月間擔任會首，邀集兩造及第三人等計二十五人（含會
    首二十六人）成立一合會，每月會款二萬元，於每月末發薪前標會，採外標制，
    會期自九十年九月起至九十二年十月止。詎料於第十二期即九十一年八月，距滿
    會尚有十五會期時，訴外人即會首林美景竟宣告倒閉，停止合會之進行，被上訴
    人均屬未得標會員，上訴人為已得標之會員（即俗稱死會會員），拒不依法將各
    期會款於每屆標會期日平均交付於未得標之會員，迄起訴時不付已達五期以上，
    被上訴人得依合會之法律關係提起本訴，而為一次請求，上訴人於九十一年四月
    以二千五百二十元得標，每月應繳交二萬二千五百二十元，尚有十五期才滿會，
    因全部到期之結果，上訴人應給付被上訴人每人二萬二千五百二十元。上訴人則
    以：按民間合會慣例係個別會員與會首間有直接關係，各會員相互間並無直接關
    係，一切均由會首負責。本件兩造間雖因同事關係而互相熟識，但從未有直接金
    錢交付情形，即難謂有債權債務存在，若謂上訴人在該合會中，得標與未得標之
    兩會收支相抵有所剩餘，應由會首向上訴人提出解決云云置辯。
三、被上訴人所主張兩造共同參加訴外人林美景所召集之系爭合會，嗣於九十一年八
    月時停止進行，尚有十五期才滿會，上訴人之會份業已得標，被上訴人中除被上
    訴人癸○○、壬○○、庚○○、辛○○乃繼承訴外人即未得標之會員王芳蘭之會
    份外，其餘均為尚未得標之會員，且上訴人未給付被上訴人應繳之會款等事實，
    業據提出會單影本為證，且經上訴人於本院九十三年二月四日準備程序中自認無
    訛（見卷附該期日之言詞辯論筆錄），堪信屬實。
四、按「因會首破產、逃匿或有其他事由致合會不能繼續進行時，會首及已得標會員
    應給付之各期會款，應於每屆標會期日平均交付於未得標之會員。但另有約定者
    ，依其約定。會首就已得標會員依前項規定應給付之各期會款，負連帶責任。會
    首或已得標會員依第一項規定應平均交付於未得標會員之會款遲延給付，其遲付
    之數額已達兩期之總額時，該未得標會員得請求其給付全部會款。」民法第七百
    零九條之九第一至三項定有明文。是依上開條文規定，合會於止會後，已得標會
    員即負有將各期應給付之會款，按期平均給付於未得標會員之義務，會首並須與
    已得標之會員就該債務負連帶責任，質言之，得請求已得標會員給付各期會款者
    係活會會員，並非會首。
五、被上訴人主張上訴人於系爭合會所有之會份，已於九十年四月以二千五百二十元
    得標，故每月應繳交二萬二千五百二十元，且因上訴人遲付之數額已達兩期以上
    ，被上訴人自得請求全部會款，上訴人應給付被上訴人每人各二萬二千五百二十
    元等語，亦為上訴人所不爭執，足堪採信，惟上訴人以前詞而為抵銷之抗辯，經
    查：按「二人互負債務，而其給付種類相同，並均屆清償期者，各得以其債務，
    與他方之債務，互為抵銷。」民法第三百三十四條第一項前段定有明文。是以債
    務互為抵銷，須以二人互負債務為前提，此理至明。上訴人主張抵銷之抗辯，其
    理由無非以：伊於系爭合會尚有一活會，而欲以之與死會部分互為抵銷云云。惟
    查，上訴人主張伊於系爭合會尚有一會份並未得標等語，即令屬實，然上訴人本
    於未得標會員而得請求會款之對象，依上開規定，為系爭合會之已得標會員及會
    首，而非未得標之會員。本件被上訴人既均為未得標會員，即非上訴人所得請求
    之對象，亦即被上訴人對上訴人並未負有債務，則上訴人主張以被上訴人以外之
    人對伊所負之債務，與伊對被上訴人所負之債務互為抵銷，即屬與法相違，而不
    足採信。至於上訴人所稱訴外人即會首林美景尚有另一筆借款二十萬元未為清償
    ，上訴人因信任訴外人林美景始加入系爭合會，故伊亦為受害人云云，因與本件
    被上訴人請求給付會款之法律關係無涉，此部分抗辯亦不足採，併此敘明。
六、綜上所述，上訴人所為抵銷之抗辯並不足採。從而，被上訴人本於合會之法律關
    係並因上訴人已遲付會款達兩期以上，請求上訴人給付被上訴人癸○○、辛○○
    、壬○○、庚○○二萬二千五百二十元，並給付被上訴人戊○○、丙○○、己○○、甲○○、子○○、乙○○、丁○○、卯○○、寅○○各二萬二千五百二十元
    及均自起訴狀繕本送達翌日之九十二年六月三日起至清償日止，按年息百分之五
    計算之利息，為有理由，應予准許。又本件係本於合會有所請求而涉訟所為上訴
    人敗訴之判決，自應依民事訴訟法第三百八十九條第一項第三款之規定，由本院
    依職權宣告假執行，原審本於同上理由，判令上訴人敗訴之判決並諭知假執行之
    宣告，核無違誤。上訴人意旨指摘原判決不當，求予廢棄改判，為無理由，應予
    駁回。
七、據上論結，本件上訴為無理由，依民事訴訟法第四百六十三條、第三百八十五條
    第一項前段、第四百三十六條之一第三項、第四百四十九條第一項、第七十八條
    ，判決如主文。
中　　　華　　　民　　　國　　九十三　　年　　　六　　　月　　　四　　　日
                            臺灣桃園地方法院民事第一庭
~B審判長法官　郭琇玲
~B法　　　官　賴惠慈
~B法　　　官　陳清怡
右為正本係照原本作成
中　　　華　　　民　　　國　　九十三　　年　　　六　　　月　　　四　　　日
本判決不得上訴
~B法院書記官　黃楓茹
